【裁判字號】    98,上易,590
【裁判日期】    981110
【裁判案由】    竊佔
【裁判全文】
臺灣高等法院臺南分院刑事判決         98年度上易字第590號
上  訴  人  臺灣臺南地方法院檢察署檢察官
上  訴  人
即  被  告  乙○○
被      告  丙○○
上列上訴人因被告竊佔案件，不服臺灣台南地方法院97年度易字
第2071號中華民國98年5月8日第一審判決（起訴案號：臺灣台南
地方法院檢察署97年度偵續字第134號），提起上訴，本院判決
如下：
    主  文
原判決撤銷。
乙○○、丙○○無罪。
    理  由
一、公訴意旨略以:被告乙○○、丙○○(為父子關係)明知與甲○○於民國95年3月31日所訂定之租賃契約，乙○○僅承租
    坐落於臺南縣永康市○○○街299巷3號左邊部分(下稱B棟房
    屋)，租賃標的並不包括隔鄰之上開房屋右邊部分(下稱A棟
    房屋)，故A棟房屋未經所有權人甲○○同意，被告乙○○、
    丙○○不得擅自占用。詎渠等仍基於共同意圖為自己不法利
    益之犯意聯絡，自同年4月1日起，在上址A、B棟房屋設立住
    洋實業有限公司(下稱住洋公司)之廠房、倉庫，共同經營塑
    膠業，而由被告丙○○擔任住洋公司負責人。嗣經甲○○於
    96年1月2日具狀向台南地方法院(下稱台南地院)對乙○○提
    起返還A、B棟房屋之訴(同日以起訴狀繕本送達乙○○依法
    終止B棟房屋之租賃契約)，經該院於96年7月11日以96年度
    訴字第12號民事判決被告乙○○應返還上址全部房屋(含A、
    B兩棟)後，被告乙○○、丙○○仍遲未將B棟房屋遷讓歸還
    甲○○，甲○○遂再向台南地院聲請強制執行遷讓房屋，迄
    97年1月8日，方經該院強制執行返還上址房屋。因認被告乙○○、丙○○均涉犯刑法第320條第2項竊佔罪嫌云云。
二、按犯罪事實應依證據認定之，無證據不得認定犯罪事實，刑
    事訴訟法第154條第2項定有明文；又告訴人之指訴係使被告
    受刑事訴追為目的，是其陳述是否與事實相符，仍應調查其
    他積極證據以資審認，始得為不利被告之認定(最高法院52
    年台上字第1300號判例參照)。另按認定不利於被告之事實
    ，需依積極證據，苟積極證據不足為不利於被告事實之認定
    時，即應為有利於被告之認定，更不必有何有利之證據(最
    高法院30年上字第816號判例參照）。
三、查本件公訴意旨認被告二人於95年4月1日起迄97年1月8日間
    ，占有使用前揭A棟廠房，涉犯刑法第320條第2項之竊佔罪
    嫌，無非係以告訴人指述、房屋租賃契約書、地籍圖謄本、
    現場相片、台南地院96年度訴字第12號民事判決、民事執行
    處通知、執行命令等為憑論據。惟訊據被告二人固均坦承有
    於95年3月31日由被告乙○○與告訴人甲○○訂定租賃契約
    ，承租告訴人所有座落臺南縣永康市○○○街299巷3號之B
    棟房屋，同時自95年4月1日起即在上開房屋(包括A、B棟)，
    設立住洋公司之廠房，及告訴人曾於95年8月間向被告二人
    催討收回A棟，以及彼二人迄96年12月間始將上開公司廠房
    遷出上開房屋A、B棟等情，惟均矢口否認有竊佔上開房屋之
    事實，並均辯稱:伊等向告訴人承租上開房屋B棟部分時，告
    訴人就同意讓伊等使用A棟部分，說可以順便幫告訴人看房
    子，A棟部分告訴人說要從美國進口塑膠原料與伊等合夥做
    生意使用，之後95年8月告訴人回國有說要把A棟要回去，可
    是我們想告訴人也沒有再出租出去使用，所以一起順便使用
    等語。經查：
(一)被告乙○○、丙○○為父子關係，並由丙○○為名義負責人
    、乙○○為實際負責人，而共同經營住洋公司，從事塑膠加
    工業。被告乙○○於民國95年3月31日與告訴人甲○○訂立
    租賃契約，承租告訴人所有座落臺南縣永康市○○○街299
    巷3號房屋之B棟作為住洋公司廠房使用，租賃期間為自95年
    4月1日起至97年3月31日止，租金每個月新臺幣（下同）35,
    000元，並使用上開房屋B棟連同A棟，放置該公司機械設備
    、原料等物品。嗣告訴人於95年8月間，有向被告等表示要
    收回A棟房屋自用，然被告並未返還A棟房屋予告訴人，另因
    被告乙○○始終未支付上開B棟房屋租金，經告訴人以郵局
    存證信函催繳無果，告訴人乃於96年1月2日向台南地院訴請
    被告乙○○返還房屋(包括A、B棟)，並以該起訴狀繕本之送
    達終止B棟房屋之租賃契約，嗣經台南地院於96年7月11日以
    96年度訴字第12號民事判決被告乙○○應返還上開房屋全部
    (包括A、B棟)確定後，被告等仍遲未將上開房屋遷讓歸還告
    訴人，告訴人遂再向台南地院聲請強制執行遷讓上開房屋，
    被告等始於96年12月間將該公司廠房器具遷離上開房屋，復
    經台南地院於97年1月8日強制執行解除被告等之占有，將上
    開房屋(包括A、B棟)交予告訴人接管等事實，業經被告二人
    於偵查、原審及本院供承在卷；核與告訴人甲○○及證人吳
    登科於原審就上開房屋之使用及返還等情節證述相符(見原
    審卷第25-32、45-48頁)，並有房屋租賃契約書影本一份(見
    臺灣臺南地方法院檢察署97年度他字第339號卷《下稱他字
    卷》第6-8頁）、郵局存證信函影本一份(見他字卷第9頁)、
    現場照片（見同署97年度交查字第589號卷《下稱交查卷》
    第24、25頁）、台南地院96年度訴字第12號民事判決影本(
    見交查卷第43頁、他字卷第14頁)、台南地院96年度執字第
    69760號執行點交筆錄(見交查卷第49頁)等附卷可稽，應認
    被告二人此部分供述，核與事證相符，堪信為實。
(二)另查，告訴人甲○○原有意自美國進口塑膠廢料，與乙○○
    合作從事塑膠加工業，遂同意被告等於原料進口前，得使用
    前開房屋A棟部分，嗣告訴人與被告等因故未達成合作協議
    ，雙方復因甲○○與丙○○於95年4月間共同赴美勘查原料
    來源與廠房設置地點所生旅費分攤問題，發生爭執，甲○○
    乃於95年8月間，向乙○○、丙○○表明欲收回A棟之事實，
    業據被告二人於原審及本院供述在卷(見原審卷第14、49-51
    頁、本院卷第31-32頁)。證人即告訴人甲○○雖否認有同意
    被告使用A棟房屋之事實，並於原審證稱:「我沒有承諾A棟
    可以借他使用，我去向被告收租時，當時被告東西到處放，
    A棟地方他也有放東西，我有說不可以將東西放在A棟，【當
    時我跟吳登科一起過去】，我跟他說因為他沒有向我租A棟
    ，所以A棟上面的東西請他搬走，不要使用A棟廠房，他僅口
    頭說好，但沒有其他動作，我只催促他趕快搬走，A棟我還
    要另外租給別人，【隔了十幾天，我跟吳登科一起過去】，
    但是被告還是口頭說好，但是沒有進一步動作，我說拜託趕
    快搬走，我一直跟被告要不到租金，也有去永康市公所調解
    過一次，但不成立等語」等語(見原審卷第25-26頁)。惟:
 1、告訴人甲○○於台南地院96年度上訴字第12號民事案件審理
    時，其對於被告乙○○抗辯其子即被告丙○○赴美旅遊之費
    用應由告訴人負擔時，已陳稱:「當時講如果有合作成功費
    用由公司付，但是並沒有合作成功，被告（指乙○○）不應
    該向我請求」等語（見該案卷第57頁）。且經原審以此質諸
    告訴人，其亦坦稱:「我在民事庭有跟法官講要合作… 當時
    我確實有跟被告談過合作的事。」等語（見原審卷第48頁背
    面）。足證，被告等辯稱告訴人原有意與之合作塑膠加工生
    意等語，應可採信。
 2、且據證人吳登科於原審證稱:「(有無印象甲○○帶你一起去
    廠房，有要求被告乙○○有部分廠房不得使用，要遷出？)
    我有聽甲○○講過A、B棟的事，【但沒有看過】，那是告訴
    人跟被告的事，【甲○○曾經找我去跟被告乙○○收過一次
    房租】，(那回甲○○除了收房租外，有無跟被告說房子哪
    部分不得使用，要遷出？)【我現場沒有聽到】，只有私底
    下曾經聽甲○○說他的工廠分A棟及B棟要分別出租」等語(
    見原審卷46頁)，可見告訴人甲○○所證上情中，就其曾偕
    同證人吳登科至上開廠房向被告乙○○收取租金之次數，及
    告訴人有無向被告等表示上開房屋A棟部分不得使用、要遷
    出等節，均不相符。參以告訴人於95年4月1日起，出租系爭
    建物B棟部分給被告，被告亦自同日開始占有使用A棟，已如
    前述，然告訴人指稱與被告乙○○曾就上開房屋之返還申請
    調解，其調解不成立之時間為95年12月2日(見他字卷第10頁
    )，即與被告自95年4月1日起使用上開房屋之時間，相距已
    有8個月，告訴人復遲至96年1月2日始提起民事告訴，請求
    返還前述廠房及占用A棟相當於租金之不當得利。倘若告訴
    人自始即不同意被告等使用上開房屋A棟部分，衡情應無持
    續隱忍如是長期時間，而不為任何要求被告等遷離A棟部分
    之積極行為。由此，告訴人甲○○證稱並未同意被告等使用
    上開房屋A棟，並曾與證人吳登科一再同往上處，要求被告
    等遷出A棟房屋云云，不僅與證人吳登科所證上情不符，且
    顯違常情，自不足採。被告等辯稱告訴人有意與之合作生意
    ，並同意渠借用上開房屋A棟，嗣於95年8月間始請求返還之
    詞，較為可信。
四、復按刑法第320條第2項竊佔罪，以意圖為自己或第三人不法
    之利益，而竊佔他人之不動產為構成要件，所謂竊佔他人之
    不動產，係以基於法律上不應取得享有利益之意思，【趁人
    不知之際】，以和平方法，私擅佔據歸於自己或第三人支配
    之下，而侵害他人之支配權者，始克相當(最高法院89年度
    上易字第140號判決參照)。查本件被告等雖有自95年4月1日
    起占用告訴人所有上開房屋A棟部分之事實，然其占用既經
    所有人即告訴人同意而明知，已如前述。揆諸前揭判例說明
    ，即與刑法第320第2項之竊佔罪之構成要件有間。至告訴人
    嗣於95年8月間向被告等請求返還該部分房屋，被告仍不返
    還，直至95年12月間始遷離，復經台南地院於97年1月8日強
    制執行始解除被告等之占有，將上開房屋(包括A、B棟)交予
    告訴人接管等情，固然為實，惟此亦僅屬無權占用房屋得請
    求返還之民事糾葛，與上開刑罰無涉。
五、綜此，檢察官所提上開事證，尚不足以證明被告二人有公訴
    意旨所指竊佔告訴人上開房屋A棟部分之犯行，即無法說服
    本院確信被告有竊佔犯罪構成事實之存在。此外，復查無其
    他積極證據足資證明被告二人占有上開房屋A棟部分之行為
    ，有構成上開刑法竊佔罪之事實，揆諸首開判例，自應為被
    告無罪之諭知。
六、原審判決以被告二人於95年8月間起至96年1月8日間，占用
    上開房屋A棟部分，構成刑法第320條第2項之竊佔罪證明確
    ，而予論罪科刑；另就被告二人自95年4月1日起至95年8月
    間，占用上開房屋A棟部分，認為不構成刑法第320條第2項
    之竊佔罪，而就此部分不另為無罪諭知，固非無見。惟被告
    自始至終占用告訴人所有上開房屋A棟部分，均不構成刑法
    第320第2項竊佔罪，已如前述，原審未予詳查，認被告二人
    於95年8月間起至96年1月8日間占用上開房屋A棟之行為，構
    成刑法第320條第2項之竊佔罪，遽以論罪科刑，容有未洽。
    被告乙○○上訴意旨，否認本件竊佔犯行，為有理由，自應
    由本院將原判決撤銷改為無罪之諭知，以期適法(其中被告
    丙○○部分，雖被告丙○○未上訴，但檢察官對被告丙○○
    有提起上訴，則本院對被告丙○○部分，自得併予審理)。
    至檢察官上訴意旨，以原判決量刑過輕及諭知緩刑亦有未洽
    ，而指摘原判決不當云云。依上所述，被告既經諭知無罪，
    則檢察官上訴意旨，指摘原判決量刑過輕，即無理由，併此
    敘明。
據上論結，應依刑事訴訟法第369條第1項前段、第364條、第30
1條第1項前段，判決如主文。
本案經檢察官曾銘芳到庭執行職務。
中    華    民    國    98    年    11    月    10    日
                  刑事第六庭    審判長法  官  董武全
                                      法  官  沈揚仁
                                      法  官  賴純慧
以上正本證明與原本無異。
不得上訴。
                                      書記官  馬愛君
中    華    民    國    98    年    11    月    10    日


司法院資訊處製作；財團法人民間司法改革基金會備份。
